【裁判字號】    92,訴,35
【裁判日期】    920619
【裁判案由】    土地徵收
【裁判全文】
臺中高等行政法院判決                                九十二年度訴字第三五號
                              .
    原      告  甲○○
                丙○○
                丁○
                戊○○
    兼右四原告共
    同訴訟代理人乙○○
    被      告  內政部
    代  表  人  己○○
    訴訟代理人  辛○○
                庚○○
右當事人間因土地徵收事件，原告不服內政部中華民國九十年十月四日台九○內訴字
第九○○四一七三號訴願決定，提起行政訴訟。本院判決如左︰
    主  文
原告之訴駁回。
訴訟費用由原告負擔。
    事  實
一、事實概要：緣彰化縣政府為辦理石筍排水第三期（一、二工區）改善工程，需用
    彰化縣秀水鄉○○段四四地號等二一八筆土地，面積七．一五一七公頃，乃檢附
    徵收土地計畫書圖等有關資料，報由原處分機關台灣省政府以民國（下同）七十
    七年四月十八日七七府地四字第三二一二一號函核准徵收，並附帶徵收其土地改
    良物，經原處分機關七十七年四月十八日七七府地四字第三二一二一號函核准徵
    收，並附帶徵收其土地改良物，原告等所有坐落彰化縣秀水鄉一○八三、一○八
    三之一、一○九○、一○九一、一○九二、一一八○、一一七九、一○二一、一
    ○八六等地號土地在徵收範圍內，彰化縣政府以七十七年五月四日七七彰府地權
    字第一一九四八號公告，公告期間自七十七年五月六日起至同年六月五日止，並
    通知土地所有權人徵詢異議，原告等於七十七年六月一日以石筍排水第三期改善
    工程設計不當，認工程設計路線捨直取彎，侵害其權益，於七十七年六月一日向
    彰化縣向彰化縣政府提出異議，經該府轉請函請前台灣省水利局以七十七年七月
    四日七七水設字第三六二八二號函復原告等，原告等不服，於八十八年一月四日
    向台灣省政府提起訴願，案經移由內政部即被告受理，被告以本件原告等未於徵
    收公告期滿三十日內提起訴願，縱認其等提出異議為有提起訴願之意思表示，仍
    應於三十日內補送訴願書，惟其等並未為之，則本件土地徵收之處分已告確定，
    其等所提訴願，程序自有未合，應不予受理，乃駁回原告等訴願；原告等不服向
    行政院提起再訴願，經行政院再訴願決定，以原告等於七十七年六月一日徵收公
    告期間向彰化縣政府所提異議，業經該府移由前台灣省水利局以七十七年七月四
    日七七水設字第三六二八二號函復原告等，原告等如仍不服，自應於收受前台灣
    省水利局七十七年七月四日七七水設字第三六二八二號函後，依訴願法規定提起
    訴願，始屬正辦，至其嗣後雖陸續向經濟部、法務部、行政院農業委員會等提出
    陳情，乃係循請願法之規定所為之請願事項，要難為已合法提起訴願，其遲至八
    十八年一月四日始向台灣省政府提出訴願書，顯已逾提起訴願之三十日法定不變
    期間，原決定從程序上駁回其訴願，並無違誤，而予以維持，且查彰化縣政府為
    辦理石筍排水第三期（一、二工區）改善工程，需用彰化縣秀水鄉○○段四四地
    號等二一八筆土地，經原處分機關七十七年四月十八日七七府地四字第三二一二
    一號函核准徵收，並附帶徵收其土地改良物，經核上開工程合於行為時土地法第
    二百零八條第四款規定，且其土地為都市計畫排水溝用地，原處分機關依同法第
    二百二十三條規定准予徵收，核無訴願法第十七條第二項之適用，乃以原告之再
    訴願為無理由而予以駁回。原告仍不服遂向前行政法院（現已改制為最高行政法
    院）提起行政訴訟，經最高行政法院九十年度判字第六○號判決：「再訴願決定
    及訴願決定均撤銷」，其判決理由認彰化縣政府似應將該異議書送由該徵收案之
    訴願機關內政部依訴願程序受理，並令原告補正訴願書，且相關機關均表示系爭
    土地徵收有重新規劃、同意訴願人異議，再行協調之意思，而台灣省水利局亦於
    七十九年十二月三日由局長洪炳麟做成「由彰化縣政府協調地方予以修正堤線」
    之結論，難謂被告（台灣省政府）及彰化縣政府對原告之異議有否准異議之表示
    ，而據以認定原告之提起訴願有逾三十日法定不變期限之情事，且本件土地徵收
    於公告期滿十五日後五年以上才辦理提存，原處分是否仍有效力？不無商榷之餘
    地等，而應由被告從實體上詳為查明，另為合法妥適之決定。案經被告九十年十
    月四日台九十內訴字第九○○四一七三號訴願決定，仍駁回原告之訴願。原告猶
    不服，遂提起本件行政訴訟。
二、兩造之聲明：
    (一)原告聲明：求為判決原處分及訴願決定均撤銷。
    (二)被告聲明：求為判決駁回原告之訴。
三、兩造之陳述及爭點：
    (一)原告主張之理由：
      1.原告等因彰化縣政府辦理石筍排水第三期改善工程，以彰化縣政府七十七年
        五月四日七七彰地權字第二九四八號公告徵收原告所有彰化縣秀水鄉○○段
        一○八三、一○八三之一、一○九○、一○九一、一○九二、一一八○、一
        一七九、一○二一、一○八六、一○七八等地號土地，並通知原告等徵詢異
        議，原告等於七十七年六月一日之公告期間內，認工程設計路線捨直取彎，
        徵收不當，侵害原告之權益，提出異議，該部分流程如下：(1)彰化縣政府七
        十七年九月十九日七彰府建水字第一四五二九二號函略以：有關原告異議案
        ，省水利局曾於九月十三日下午二時，假該局召開協調會，原告及其他業主
        等十幾人亦曾參加，會中結論，將再派員調查研究較可行之修正方案，再與
        原告等協調處理。(2)台灣省水利局則以七十七年九月二十二日水設字第四七
        三二○號函略以：有關本案原告認為縣府委託查估久睦公司補償不實、排水
        路應作合理修正案，該局依照會見原告結論辦理。原告甲○○陳情案認縣府
        委託查估久睦公司補償不實、排水路應作合理修正案，水利局在會同縣府再
        行調查研究較可行之修正方案，再與原告甲○○等協調。(3)台灣省水利局又
        以七十八年三月十五日七八水設字一八七三一號函第四工程處略以：本案前
        已以七十八年一月三十日水設字第一一五○八號函副知貴處辦理排水路合理
        修正。(4)彰化縣政府七十八年四月二十二日七八彰府工水字第九八○三六號
        開會通知及同年五月五日七八彰府工水字第一三九八九號函關於原告對石筍
        排水（第三期）工程中心線異議協調會議記錄。結論：由縣府及水利局四
        工處與原告繼續溝通取得更理想處理方式。本案由省水利局就全案研討補
        救措施后另擇期召第二次協調會。(5)彰化縣政府七十九年三月二十日七九彰
        府工水字第一○三○○三號函省水利局第四工程處略以：原告對石筍排水工
        改善第三、四期工程設計中心線規劃不當提出異議，建議重新檢討修改中心
        線，以示公允一案，請台灣省水利局第四工程處就全案進一步加以研討，並
        修正較可行之方案后，另擇期再與原告協調解決，同年十二月三日，嗣經彰
        化縣政府、台灣省水利局等相關單位並召集兩岸地主協調由水利局局長洪炳
        麟作成：「維持計畫洪水量通水斷面寬度，儘量利用水利地（公地），由彰
        化縣政府協調地方予以修正堤線。」之結論。(6)彰化縣政府亦以八十年一月
        十日彰府工水字第八五六二六號函謂：「有關該工程堤線修正，依據該工程
        排水堤線協調會紀錄另行研處。」而兩案岸地主亦均同意自原來之溪中心向
        兩岸平均取地、儘量利用水利公地，由彰化縣政府修正堤線之意見及結論。
        (7)彰化縣政府八十一年十月五日彰府工水字第一六一五○四號函亦稱：「秀
        水橋以南上游段工程，本府擬委託工程顧問公司重新規劃，俟規劃後，再與
        地方召開協調說明會，並將結果報水利局核辦。」。(8)台灣省第四河川局八
        十七年八月二十七日八七河四工字第四五八四號並以：「本案係七十六年由
        彰化縣政府委由本局代辦之排水工程，當初由於台端等對於本局設計路線有
        異議，經多次說明及協調未果，為考量台端等之權益，及用地無法取得，本
        局並未發包施工，並於七十七年將全案移交彰化縣政府自行辦理。」，足見
        原告等異議有效，自無於異議程序未終結以前另提訴願之必要。然彰化縣政
        府迄今並未做進一步之處分，任令原徵收命令繼續存在，又於八十三年八月
        十日以彰府工水字第一五八四三七號函於七十七年六月五日公告期滿後逾六
        年二個月之後始辦理地價等補償費之提存，依土地法第二三三條及司法院三
        十三年院字第二七○四號解釋意旨，徵收土地應補償之地價及其他補償費，
        應於公告期滿後十五日內發給之，否則該徵收土地核准案之原處分自應解為
        從此失其效力。彰化縣政府既未於法定之期間將徵收之補償費發給完竣，依
        上開司法院之解釋，其徵收之處分即已失效。彰化縣政府卻仍於上開期間經
        過後，辦理提存主張徵收仍屬有效，於原告等聲請回復原狀，提起訴願、再
        訴願後，各該受理機關均以逾期為由，駁回原告等之訴願及再訴願，乃訴請
        最高行政法院，依該院九十年判字第六六○號判決，以原告等經提異議有效
        ，原處分機關又經召集相關機關及當事人協商獲致結論。又彰化縣政府未依
        限提存補償金，徵收失效為由，認再訴願決定對於原告之指摘未能從實體上
        予以查明審酌，遽從程序上不合法予以決定駁回，不無可議。而將訴願決定
        及再訴願決定均予撤銷。惟案發回被告後，被告以系爭土地都市計畫編定為
        排水溝用地，使用限制為排水溝，依土地法、都市計劃法之規定原處分機關
        核准徵收並無不合，原處分仍應予以維持，至補償費雖於八十三年始提存法
        院，惟提存期限並無明文，原徵收案並未失效，另，系爭排水工程捨直取彎
        涉及工程規劃設計問題，核屬另一事件為由，再次駁回原告等之訴願。被告
        內政部除對司法院釋字第一一○號解釋所為要求補償地價應早日發給完竣之
        意義及提存制度之設置用意有所誤認外，所提最高行政法院之兩判例與本案
        情形亦不相同，無法比附援引，作為本案參考。
      2.查系爭土地係屬非都市土地範圍內之土地，經編定為特定農業區之農牧用地
        ，原地目為田（僅其中之一一八○地號於六十一年六月五日變更地目為水）
        ，至本案公告徵收後之七十七年八月九日始由地政機關自其母號土地（一○
        二一、一○八三、一○八六、一○九○、一○九二、一一七九）逕行分割後
        ，將新增之一○二二之一、一○八三之二、一○八三之三、一○八六之一、
        一○九一之一、一○九二之一、一一七九之一等地號由地政機關逕行變更地
        目為水，另自一一七八地號分割之一一七八之一地號，則其地號目始終為田
        ，使用地類別為農牧用地（此地號內政部訴願決定書漏載），又自一一七九
        地號分割之一一七九之二地號亦同，且此二地號係七十九年二月十二日公告
        徵收，於七十九年二月十二日始由地政機關逕行分割，至今地目及使用地類
        別仍然未變，有附呈之新舊土地登記簿謄本可稽，並非如內政部所言在前之
        使用限制為排水溝。內政部以原都市計劃編定為排水溝，核准徵收並無不合
        為言，顯有倒果為因，將事後變更之結果作為徵收原因之嫌。且與該地屬非
        都市計劃範圍，及編定之使用類別為農牧用地非排水溝之事實不符。至接臨
        久睦公司之四○九地號及四一○地號之位置，正位於久睦公司與水道間，該
        地既為水利會所有之空地，四一○地號之地目自始為水，且正位於此次排水
        溝排水改善工程，此一爭議水道之彎曲路段，用之越多，則取用對岸原告等
        之農地自然越少，原處分自此處彎向原告之一方取地，不用公有之現成水利
        地，據水利局主管官員當某協調省議員之面，坦承係因某洪姓省議員為久睦
        公司關說之故，本欲改善排水，卻反將原來之水道改成更為彎曲，使水流較
        前更難排洩，所謂較中心線曲點之交角相差僅四度對輸水功能尚無影響等云
        ，不僅有違常識，且違溝渠設計儘量保持通水順暢，避免中間阻礙水流，減
        緩通水速度，大雨時無助疏洪，枯水時助長淤積之經驗法則，究其實情，僅
        為圖利久睦公司之藉口而已。水利局長洪炳麟既作成﹕「維持計畫洪水量通
        水斷面寬度，儘量利用水利地（公地），由彰化縣政府協調地方予以修正堤
        線。」之結論，可見四○九、四一○地號公地之取用，回歸原來中心線向兩
        邊取地，不只公平，且與當初規劃該二地號為水利會公有之原意相符。彰化
        縣政府以最初自圓其說之說詞，否認水利局長之上開結論，並謂該記錄係為
        修正堤線須依據之原則，並非已經同意修正堤線。則雙方多次協調，甚至久
        睦公司當初亦同意依中心線向兩岸平均取地之結論豈非歸於徒勞？另被告所
        稱原告戊○○所有之另一秀水段一○八七之一地號，同為石筍排水第三期改
        善工程用地，因七十七年漏辦徵收補償，其於九十一年補辦時曾領取補償，
        以示其態度前後不一云云。查秀水段一○八七之一地號位於本段工程之下游
        距此段捨直取彎偏向原告一方取地拓寬之水道極遠，且該地段之兩岸並無此
        等偏向一方取地之不公平、且逆理悖情之情事發生，其接受徵收該地而未反
        對徵收此地，正所以顯示其明辨是非，政府之措施正確則贊成否則反對，非
        一味為反對而反對之公正立場，被告明知原告反對徵收之原因，卻一味護短
        ，找理由搪塞，甚至舉此理由意圖醜化原告，誠令人遺憾！
      3.況不論系爭土地之都市計畫或該等土地之使用區分為何，其受委託辦理之台
        灣省水利局（嗣劃歸台灣省第四河川局）既因原告等對其規劃路線有異議，
        經相關單位及兩岸土地所有權人協商決議由彰化縣政府協調地方予以修正堤
        線，如上所述，則原告等對於原處分機關之徵收處分，經依土地法第二二七
        條第三項之規定於公告期間內提出異議結果，為彰化縣政府及其受任機關水
        利局所接受，而同意由彰化縣政府協調地方予以修正堤線，今被告竟以系爭
        土地都市計畫編定為排水溝用地，使用限制為排水溝，依土地法、都市計劃
        法之規定原處分機關核准徵收並無不合為由維持原徵收之處分，顯然出爾反
        爾，自認原設計不當，同意修正後，拖延未辦，卻以都市計劃如何為由否定
        自己以前之檢討。設都市計劃定案既須無條件照案執行，則何須徵求異議？
        又都市計劃本身何須設置專案或通盤檢討之機制（都市計畫法第二十六條、
        第二十七條參照）？其理至明！且縱當初如此編定，亦非必須如此徵收，此
        所以都市計畫法第二十六條後段規定：對於非必要之公共設施用地，應予撤
        銷並變更其使用之立法理由。原告等既陳明原規劃設計之不當所在，經原設
        計單位肯認，作成修正堤線之決議。內政部於此時另以都市計畫書為由駁回
        原告之訴願，理由之非允洽，至為顯然！
      4.再查，所謂債之關係消滅云者，指依債務本旨，向債權人或其他有受領權人
        為清償，經其受領者而言。若未經債權人受領，至多僅生債權人受領遲延之
        問題，債務人既未給付，依民法第三○九條第一項規定之法理雙方債之關係
        即未消滅。則彰化縣政府未依土地法第二三三條之規定於公告期滿後十五日
        內發給補償費，自不生發給之效力，況原告等因異議結果有效，彰化縣政府
        及台灣省水利局已作修正堤線之決議，原告等自無受領補償費之原因，原告
        等既未受領，彰化縣政府又遲至六年以後始辦提存，參照最高法院三十三年
        上字第三五五八號判例，並不生消滅債之關係之效力，則依前揭司法院之解
        釋，該徵收案之原處分，從此失其效力之最高行政法院之判決應無錯誤。內
        政部之決定，以原告可以隨時洽領，提存期限法無明文規定為由駁回原告之
        訴願亦無理由。
      5.至內政部決定書所謂系爭排水工程捨直取彎涉及工程規劃設計問題，乃屬另
        一事件等云云，查系爭排水工程捨直取彎偏向原告等之一方取地，以徵收原
        告之土地既為事實，其違法不當侵害原告之權益至為明顯，非但有失公平，
        且妨害排水之順暢，原告等自得於徵收之際予以異議，此為土地法地第二二
        七條第三項所賦予土地權利利害關係人之權利，異議之後，徵收機關一面接
        受異議，作出修改堤線之決議，一面卻仍認徵收繼續存在，原告等自得以其
        處分違法或不當，致損害其權利或利益之故，依訴願法第一條第一項於聲請
        回復原狀同時提起訴願。此為憲法第十六條及訴願法賦予人民之基本民權之
        一，內政部認捨直取彎涉及工程規劃設計問題，非屬徵收之處分，則任何行
        政處分均可以技術問題無關行政處分為由排除人民之訴願權，豈是負責之政
        府所當為！
      6.被告答辯以所謂徵收失效，應係指需用土地人未於公告期滿十五日內，將應
        補償地價繳交主管機關發給受補償人之情形，非指補償費應於公告期滿十五
        日內發放全體被徵收人完竣，或完成提存手續等云云。然查﹕提存乃實行發
        給之方法。將款存放主管機關並不表示有發給，參照原告前舉最高法院三十
        三年上字第三五五八號判例不生給付清償之效力，因此土地法設有提存之辦
        法。如未給付又未提存，已逾土地法二百三十三條強制規定之時間，自然失
        去徵收之效力。司法院釋字第一一○號亦釋示：需用土地人不於公告期滿完
        畢後十五日內將應補償地價及其補償費額繳交主管地政機關發給完竣者，依
        照本院院字第二七○四號解釋，其徵收土地核准案應從此失其效力。解釋文
        內明示：應將補償地價「發給完竣」而非僅交主管機關為已足。另同院釋字
        第四二五號解釋亦釋示：土地法第二百三十三條為一強制規定，對被徵收土
        地之所有權人而言，係為公共利益所受特別犧牲，「是補償費之發給不宜遷
        延過久」、「土地補償費應於公告期滿後十五日內發給，此項法定期間應嚴
        格遵守」。則違反該條之規定，參照前開解釋或民法七十一條之法理，解為
        從此失其效力，應屬違反法律強制規定必然之結果，否則強制規定將形同具
        文，人民財產權將無法獲得應有之保障，當非規定發給期限之立法本意。再
        參照司法院院字第三四二八號解釋之發給及提存清算順序謂「應補償之地價
        雖遇有權利備案之情形者，仍應於公告期滿十五日發給之，惟得將款提存，
        待所定三十日期滿後再依法就其負擔為清算結束」等語觀之，仍必須於公告
        期滿後十五日發給至土地所有權人（若土地所有權人有提存之原因，則須辦
        理提存始符清償之旨），而非僅繳交土地主管機關。再從彰化縣政府七十七
        年五月五日彰府地權字第一一九四八號函說明三、徵收補償費之領取，亦須
        公告期滿確定徵收後，始得為之，本案既經原告於公告期間提起異議後，經
        原處分機關受理，則原告自無領取補償費之餘地。且原處分機關於該函亦表
        示不領取者依法提存，自受拘束。則縱依法公告確定，其於事隔六年二個月
        後始辦理提存，因提存後始生發給之效力，既然提存逾越土地法第二百三十
        三條之法定期間，依司法院之前開解釋，自應解為徵收之處分從此失其效力
        。
      7.原處分違反之行政法上原理原則：(1)原處分違反平等原則：按行政行為，非
        有正當理由不得為差別之待遇，行政程序法第六條有明文規定。原處分機關
        核准徵收系爭土地單方向原告一方取地闢溝，使河道更加彎曲，非但有礙水
        流順暢，且未以溪流中心線向河岸兩邊公平取地，對兩岸地主為差別待遇，
        違反上開平等原則。(2)原行政處分違反比例原則：按行政行為應依下列原則
        為之：採取之方法應有助於目的之達成。有多種同樣能達成目的之方法
        時，應選擇對人民權益損害最少者。採取之方法所造成之損害不得與欲達
        成目的之利益顯失均衡，行政程序法第七條著有規定。台灣省政府核准徵收
        系爭土地無助於「排水改善」之徵收目的，反而造成阻礙排水之結果。且對
        被徵收一方之原告等之權益損害至鉅，其不用已規劃之水利公地，任令他人
        非法佔用，又須提出經費補償徵收人民土地之損失，縱可減少補償對岸佔用
        者地上物之損失，惟造成之水道彎曲、排水不順與所欲達成之改善排水目的
        ，顯失均衡。(3)原行政處分違反誠信原則：按行政行為應以誠實信用之方
        法為之，並應保護人民正當合理之信賴。行政程序法第八條亦有規定。原
        告等於本案僅收受彰化縣政府七十七年五月五日彰府地權字第一一九四八號
        函通知，而知原處分機關府地四字第三二一二一號函之原行政處分。因彰
        化縣政府之該函僅說明「台端前列所有土地、地上物等業經本府公告徵收，
        其期限自中華民國七十七年五月六日起至七十七年六月五日止（計三十天）
        ，凡得提出異議之人，對於公告事項如有異議，應於徵收公告內提出，逾期
        不予受理。﹕﹕﹕公告期滿確定後應於十五日內繳交該筆土地所有權狀及關
        證件，領取補償費，逾期不繳交者，除宣告該權利書狀作廢外，並將應領之
        補償費，依法予以提存﹕﹕。」等語。原告等循該公文之指示，依法異議
        ，對徵收處分表示不服，原處分機關接受異議，召集會議，提出修正意見重
        新規劃，不論該異議之名稱為何，原處分已不存在。原告等信賴原處分機關
        嗣後之決定，內政部承受其業務後顯不得將之推翻，認原處分尚屬存在，且
        業經確定，使原告等原已獲得之異議（訴願）成果歸於無效。其駁回原告等
        之訴願，顯然有違前揭保護人民正當合理信賴之規定。另其承諾依法辦理提
        存，卻逾土地法第二百三十三條規定之期限，亦違上開誠信原則。參照司法
        院三十三年院字第二七○四號解釋，該徵收案應解為從此失其效力。
      8.原告對原處分提出異議已具備訴願程序之要件，原處分機關既然接受而作出
        修正堤案之決定，則原徵收處分已失其效力，被告迴避上開修正堤案之決定
        ，認系爭土地都市計畫編定為排水溝，使用限制為排水溝，核准徵收並無不
        合，據以駁回原告之訴願顯有未當，且前後理由亦有矛盾，按最高行政法院
        九十年判字第六六○號判決認為原告對徵收公告提出異議後，彰化縣政府將
        原告之異議書送由經濟部所屬之水利局處理，由該局所屬之第四工程處函復
        原告，該函既非獨立之行政處分，而彰化縣政府多函表示有重新規劃系爭土
        地徵收，同意原告異議，再行協調之意思，被告所屬之水利局亦於七十九年
        十二月三日由局長洪炳麟作成「由彰化縣政府協調地方予以作成堤線」之結
        論，難謂經濟部及彰化縣政府對原告之異議有否准異議之表示，認原告已備
        訴願之要件。既然原處分機關接受而作出修正堤案之決定，則原徵收處分已
        失其效力，被告嗣後另以其他理由駁回原告之訴願，顯與前揭人民正當合理
        之信賴原則有違，且一即言須修正，後言無不合，前後理由顯相矛盾！
      9.按國家因水利事業之需要固得依法徵收私有土地，但徵收之範圍，應以其事
        業所必需者為限。土地法第二○八條但書著有規定。為改善石筍排水工程，
        為必要之徵收私有土地行為，本無可厚非，但藉改善排水之名，濫用權利，
        將排水溝捨直取彎，圖利特定人士則非該條所謂事業所必需。原告對於合於
        公平正義及合理之徵收行為，並無反對之意。原告戊○○之接受秀水段一○
        八七之一地號之徵收，而反對本件之徵收處分可資為證，本件徵收處分即有
        前揭違法及不合理且失公平之處。
      10.按人民因中央或地方機關之違法行政處分，認為損害其權利或法律上之利益
        ，經依訴願法提起訴願，而不服其決定者，得向高等行政法院提起撤銷訴訟
        ，行政訴訟法第四條第一項著有規定，內政部前開駁回原告等之訴願決定，
        既有可議，爰於法定期內提起本件行政訴訟，請求如聲明事項之判決，以資
        救濟，而保障權益！
    (二)被告答辯之理由：
      1.按國家因水利事業之需要，得徵收私有土地。為行為時土地法第二百零八條
        第四款所明定。本案彰化縣政府為辦理石筍排水第三期（一、二工區）改善
        工程，需用彰化縣秀水鄉○○段四四地號等二一八筆土地，面積七．一五一
        七公頃，並附帶徵收其土地改良物，乃檢附徵收土地計畫書圖等有關資料，
        報經原處分機關台灣省政府以七十七年四月十八日七七府地四字第三二一二
        一號函核准徵收，經行政院七十七年四月二十八日台（七七）內地字第五九
        四三二八號函准予備查，交由彰化縣政府以七十七年五月四日七七彰府地權
        字第一一九四八號公告，公告期間自七十七年五月六日起至同年六月五日止
        ，並依法於七十七年六月二十日發放補償費，惟原告等未於通知期限內領取
        ，經彰化縣政府依法提存法院在案。揆諸首揭法令規定，並無不合，合先敘
        明。
      (2)至本案最高行政法院九十年度判字第六六○號判決理由所敘「本件一再訴願
        決定雖認定彰化縣政府已將系爭土地徵收案之補償費向台灣彰化地方法院提
        存所提存完畢，有該院八十三年第八五三號提存書附卷可稽，惟依上開提存
        書所載，彰化縣政府係依據八十三年七月二十日彰府地權字第一四七○○二
        號公示送達為證明文件辦理提存，足證彰化縣政府係遲至八十三年原處分公
        告期滿十五日後五年以才依該府八十三年八月十日八三彰府工水字第一五八
        四三七號函辦理提存，依上開法律及司法院解釋意旨，原處分是否仍有效力
        ，實不無商榷之餘地。」等語，惟查司法院釋字第一一○號解釋令以：「二
        、需用土地人不於公告完畢後十五日內將應補償地價及其他補償費額繳交主
        管地政機關發給完竣者，依照本院院字第二七○四號解釋其徵收土地核准案
        自應從此失其效力」，依其解釋理由書三述及：徵收土地補償費之發給期限
        土地法第二百三十三條特別規定者，其目的在防止徵收土地核准案久懸不決
        及減少土地所有權人之損害而保障私權，爰解釋徵收土地之地價補償費及發
        放，除有因對補償之估定有異議，而由該管市、縣地政機關依法提交標準地
        價評議委員會評定或經土地所有人同意延期繳交有案之情形外，應在法定期
        限內辦理，逾期失其徵收效力。」另土地法第二百三十七條第一項第一款規
        定，應受補償人拒絕受領或不能受領者，市、縣地政機關得將款項提存之，
        惟辦理提存之期限，法並無明文規定。故上開函釋所稱徵收失效，應係指需
        用土地人未於公告期滿十五日內將應補償地價及其他補償費繳交主管地政機
        關發給受補償人之情形而言，而非指補償費應於公告期滿十五日內發放全體
        被徵收土地人完竣或完成提存手續（行政法院八十七年度判字第三○二號及
        八十六年度判字第二五六一號判決參照）。本案彰化縣政府已編列經費可發
        放補償費，並依土地法第二百三十三條規定於七十七年六月二十日發放補償
        費（有案附補償清冊可稽），惟因原告等逾期未領，縱本案土地徵收補償費
        於原處分公告期滿十五日後五年始經彰化縣政府辦理提存，亦僅生行政責任
        問題（行政法院六十八年判字第四八○號判決參照），不影響原徵收核准案
        之效力。
      3.至原告等以本案工程設計不當未將溪流截彎取直，規劃不當等情事，以及最
        高行政法院判決理由所提「原告主張原處分故意將系爭排水工程，捨直取彎
        線，使原告對岸之久睦工廠徵收土地減少，原告之徵收土地增多之不當，違
        反七十六年二月六日下午二時秀水鄉公所召開協調會久睦工廠同意依原告建
        議按現有水溝中心紅線為基準平均徵收之協調會記錄，．．．則原告指摘被
        告違法濫權，原處分違法不當，似非無商榷之餘地，．．．」乙節，按查原
        徵收土地計畫書內所載，本案系爭土地，部分土地經編定為都市計畫區內排
        水溝用地，使用限制為排水溝（有案附無妨礙都市計畫證明書可稽），部分
        土地則為非都市土地之特定農業區農牧用地或水利用地，原處分就該工程用
        地規劃之所需而准予徵收案內土地，並無不合。惟涉工程規劃設計事宜，經
        交據彰化縣政府九十一年五月十日府工水字第○九一○○八七七一五○號函
        查復：「．．．三、原告之異議書經台灣省水利局七十七年七月四日七七水
        設字第三六二八二號函復說明以：『１異議理由第一點：請以原溝渠中心線
        為基準，平均兩邊拓寬，查排水路中心線設計係以工程經濟及輸水功能相等
        之原則而擬定，故本區段工程以三種方案比較結果，台端建議之第二案比原
        核定之第一案增加工程費一八、二四九、○○○元（包括由彰化縣政府查估
        須拆遷對岸工廠所增加工程費），而兩岸之輸水功能，因渠道中心線曲點之
        交角相差僅約四度，對輸水功能尚無影響。２異議理由第二點：工程用地應
        儘量優先使用水利用地及公地，經依據彰化地政事務所實測地籍圖，久睦紡
        織公司廠房全部建築在私有土地上，但廠房外地號旱四○九，水四一○為水
        利會所有空地，現被該公司佔用為焚燒物品場等，因該地偏離計劃水道，致
        難予全部利用。３異議理由第三點：彰化縣政府於七十六年五月二十日召集
        溝渠兩岸業主進行第三次協調會結論之疑義，該次協調會與會人員表示，將
        再就經濟效益再予研議，並未如記錄所示同意修正路線，本局曾以七十六年
        六月十一日水設字第三三二九二號函彰化縣政府予以說明在案。』，本案經
        水利局函復結果該排水路規劃尚無不當，．．．大部分無異議之土地均已施
        工，地主業已領取補償，實無法再重新修正排水路線。四、台灣省水利局於
        七十九年十二月三日由局長洪炳麟做成『１維持計劃洪水量通水斷面寬度２
        儘量利用水利地（公地）以上二項原則為依據由彰化縣政府協調地方予以修
        正堤線。』之結論，該協調會記錄係為修正堤線需依據該二項原則，並非已
        經同意修正堤線，准予原告之異議。」。又經彰化縣政府前揭九十一年五月
        十日函查復，本案原告之一戊○○所有之秀水鄉○○段一○八七之一地號，
        同為石筍排水第三期改善工程用地，因七十七年遺漏辦理徵收補償，經該府
        於九十年度補辦徵收並於九十年十二月十九日以九○彰府地權字第二二三九
        八四號公告，公告期間為九十年十二月二十一日至九十一年一月二十日，經
        該府以九十一年一月十八日府地權字第○九一○○一四一五三○號函通知戊
        ○○於九十一年一月三十一日領取補償費（新台幣一百四十七萬五千六百元
        ），並經戊○○領取在案，且其於公告期間並未就該案表示異議。則原告就
        同一工程用地案所表現之立場及態度，前後不一，並予指明。
      4.綜上論結，本件原告等之訴為無理由，請判決駁回原告之訴。
    理  由
一、按國家因水利事業之需要，得徵收私有土地。為行為時土地法第二百零八條第四
    款所明定。都市計畫法第四十八條亦規定，經本法指定為公共設施保留地者，得
    依法予以徵收之。又「徵收土地應補償之地價及其他補償費，應於公告期滿後十
    五日內發給之。但因實施國家經濟政策或舉辦第二百零八條第一款、第二款或第
    四款事業徵收土地，得呈准行政院以土地債券搭發補償之。」亦為行為時土地法
    第二百三十三條所規定，又「一、需用土地人及土地所有人對於被徵收土地之應
    補償費額，均未表示異議者，主管地政機關不得援用土地法第二百四十七條逕自
    廢棄原公告之估定地價，而提交標準地價評議委員會評定之。二、需用土地人不
    於公告完畢後十五日內將應補償地價及其他補償費額繳交主管地政機關發給完竣
    者，依照本院院字第二七○四號解釋，其徵收土地核准案固應從此失其效力。但
    於上開期間內，因對補償之估定有異議，而由該管市縣地政機關依法提交標準地
    價評議委員會評定，或經土地所有人同意延期繳交有案者，不在此限。三、徵收
    土地補償費額經標準地價評議委員會評定後，應由主管地政機關即行通知需用土
    地人，並限期繳交轉發土地所有人，其限期酌量實際情形定之，但不得超過土地
    法第二百三十三條所規定十五日之期限。」、「土地徵收，係國家因公共事業之
    需要，對人民受憲法保障之財產權，經由法定程序予以剝奪之謂。規定此項徵收
    及其程序之法律必須符合必要性原則，並應於相當期間內給予合理之補償。被徵
    收土地之所有權人於補償費發給或經合法提存前雖仍保有該土地之所有權，惟土
    地徵收對被徵收土地之所有權人而言，係為公共利益所受特別犧牲，是補償費之
    發給不宜遷延過久。本此意旨，土地法第二百三十三條明定補償費應於「公告期
    滿後十五日內」發給。此法定期間除對徵收補償有異議，已依法於公告期間內向
    該管地政機關提出，並經該機關提交評定或評議或經土地所有權人同意延期繳交
    者外，應嚴格遵守（參照本院釋字第一一○號解釋）。」亦經司法院大法官會議
    使字第一一０號及第四二五號解釋在案。
二、本件彰化縣政府為辦理石筍排水第三期（一、二工區）改善工程，依行為時土地
    法第二百二十三條、第二百二十四條規號等二一八筆土地，合計面積七．一五一
    七公頃，都市計畫編定為排水溝用地，使用限制為排水溝，並一併徵收其土地改
    良物，經原處分機關台灣省政府以七十七年四月十八日府地四字第三二一二一號
    函核准徵收，及行政院七十七年四月二十八日台七七內地字第五九四三二八號函
    准予備查，原處分機關核准徵收後即交由彰化縣政府以七十七年五月四日七七彰
    府地權字第一一九四八號公告徵收，公告期間自七十七年五月六日起至同年六月
    五日止，並於公告期滿後依土地法第二百三十三條規定於七十七年六月二十日發
    放補償費，惟因原告逾期未領，該補償費經彰化縣政府於八十三年依土地法第二
    百三十七條規定辦理提存，完成徵收法定程序，此有石笱排水改善第三期工程徵
    收土地計劃書、征收土地清冊、徵收土地使用清冊、徵收土地有無妨礙都市計畫
    證明書，彰化縣政府七十七年三月三十一日七七彰府地權字第０九七四一號號、
    台灣省政府七十七年四月十八日七七府地四字第三二一二一號函、行政院七十七
    年四月二十八日台（77）內地字第五九四三二八號函、彰化縣政府七十七年五月
    四日七七彰府地權字第一一九四八號公告、八十三年度存字第八五三號提存書附
    於原處分卷可稽，揆諸首揭規定及解釋，原處分並無違誤。
三、原告起訴主張：原告等因彰化縣政府辦理石筍排水第三期改善工程，以彰化縣政
    府七十七年五月四日七七彰地權字第二九四八號公告徵收原告所有彰化縣秀水鄉
    ○○段一○八三、一○八三之一、一○九○、一○九一、一○九二、一一八○、
    一一七九、一○二一、一○八六、一○七八等地號土地，並通知原告等徵詢異議
    ，原告等於七十七年六月一日之公告期間內，認工程設計路線捨直取彎，徵收不
    當，侵害原告之權益，提出異議，且原告等異議有效，然彰化縣政府迄今並未做
    進一步之處分，任令原徵收命令繼續存在，又於八十三年八月十日以彰府工水字
    第一五八四三七號函於七十七年六月五日公告期滿後逾六年二個月之後始辦理地
    價等補償費之提存，依土地法第二三三條及司法院三十三年院字第二七○四號解
    釋意旨，徵收土地應補償之地價及其他補償費，應於公告期滿後十五日內發給之
    ，否則該徵收土地核准案之原處分自應解為從此失其效力。彰化縣政府既未於法
    定之期間將徵收之補償費發給完竣，依上開司法院之解釋，其徵收之處分即已失
    效。彰化縣政府卻仍於上開期間經過後，辦理提存主張徵收仍屬有效，於原告等
    聲請回復原狀，提起訴願、再訴願後，各該受理機關均以逾期為由，駁回原告等
    之訴願及再訴願，乃訴請最高行政法院，經該院九十年判字第六六○號判決將訴
    願決定及再訴願決定均予撤銷。惟案發回被告後，被告以系爭土地都市計畫編定
    為排水溝用地，使用限制為排水溝，依土地法、都市計劃法之規定原處分機關核
    准徵收並無不合，原處分仍應予以維持，至補償費雖於八十三年始提存法院，惟
    提存期限並無明文，原徵收案並未失效，另以系爭排水工程捨直取彎涉及工程規
    劃設計問題，核屬另一事件為由，再次駁回原告等之訴願。然系爭土地係屬非都
    市土地範圍內之土地，經編定為特定農業區之農牧用地，原地目為田（僅其中之
    一一八○地號於六十一年六月五日變更地目為水），至本案公告徵收後之七十七
    年八月九日始由地政機關自其母號土地（一○二一、一○八三、一○八六、一○
    九○、一○九二、一一七九）逕行分割後，將新增之一○二二之一、一○八三之
    二、一○八三之三、一○八六之一、一○九一之一、一○九二之一、一一七九之
    一等地號由地政機關逕行變更地目為水，另自一一七八地號分割之一一七八之一
    地號，則其地號目始終為田，使用地類別為農牧用地，又自一一七九地號分割之
    一一七九之二地號亦同，且此二地號係七十九年二月十二日公告徵收，於七十九
    年二月十二日始由地政機關逕行分割，至今地目及使用地類別仍然未變，並非如
    被告所言在前之使用限制為排水溝，被告以原都市計劃編定為排水溝，核准徵收
    並無不合為言，顯有倒果為因，將事後變更之結果作為徵收原因之嫌。且與該地
    屬非都市計劃範圍，及編定之使用類別為農牧用地非排水溝之事實不符。況不論
    系爭土地之都市計畫或該等土地之使用區分為何，其受委託辦理之台灣省水利局
    （嗣劃歸台灣省第四河川局）既因原告等對其規劃路線有異議，經相關單位及兩
    岸土地所有權人協商決議由彰化縣政府協調地方予以修正堤線，則原告等對於原
    處分機關之徵收處分，經依土地法第二二七條第三項之規定於公告期間內提出異
    議結果，為彰化縣政府及其受任機關水利局所接受，而同意由彰化縣政府協調地
    方予以修正堤線，今被告竟以系爭土地都市計畫編定為排水溝用地，使用限制為
    排水溝，依土地法、都市計劃法之規定原處分機關核准徵收並無不合為由維持原
    徵收之處分，顯然出爾反爾，自認原設計不當，同意修正後，拖延未辦，卻以都
    市計劃如何為由否定自己以前之檢討。縱當初如此編定，亦非必須如此徵收，此
    所以都市計畫法第二十六條後段規定：對於非必要之公共設施用地，應予撤銷並
    變更其使用之立法理由，原告等既陳明原規劃設計之不當所在，經原設計單位肯
    認，作成修正堤線之決議，被告於此時另以都市計劃書為由駁回原告之訴願，理
    由之非允洽，至為顯然！而彰化縣政府未依土地法第二三三條之規定於公告期滿
    後十五日內發給補償費，自不生發給之效力，況原告等因異議結果有效，彰化縣
    政府及台灣省水利局已作修正堤線之決議，原告等自無受領補償費之原因，原告
    等既未受領，彰化縣政府又遲至六年以後始辦提存，而提存乃實行發給之方法。
    將款存放主管機關並不表示有發給，因此土地法設有提存之辦法。如未給付又未
    提存，已逾土地法二百三十三條強制規定之時間，自然失去徵收之效力，彰化縣
    政府七十七年五月五日彰府地權字第一一九四八號函說明三、徵收補償費之領取
    ，亦須公告期滿確定徵收後，始得為之，本案既經原告於公告期間提起異議後，
    經原處分機關受理，則原告自無領取補償費之餘地。且原處分機關於該函亦表示
    不領取者依法提存，自受拘束。則縱依法公告確定，其於事隔六年二個月後始辦
    理提存，因提存後始生發給之效力，既然提存逾越土地法第二百三十三條之法定
    期間，依司法院之前開解釋，自應解為徵收之處分從此失其效力。被告所謂系爭
    排水工程捨直取彎涉及工程規劃設計問題，乃屬另一事件云云，查系爭排水工程
    捨直取彎偏向原告等之一方取地，以徵收原告之土地既為事實，其違法不當侵害
    原告之權益至為明顯，非但有失公平，且妨害排水之順暢，原告等自得於徵收之
    際予以異議，此為土地法地第二二七條第三項所賦予土地權利利害關係人之權利
    ，異議之後，徵收機關一面接受異議，作出修改堤線之決議，一面卻仍認徵收繼
    續存在，原告等自得以其處分違法或不當，致損害其權利或利益之故，依訴願法
    第一條第一項於聲請回復原狀同時提起訴願。此為憲法第十六條及訴願法賦予人
    民之基本民權之一，被告認捨直取彎涉及工程規劃設計問題，非屬徵收之處分，
    則任何行政處分均可以技術問題無關行政處分為由排除人民之訴願權，豈是負責
    之政府所當為云云，然查：
  (一)本件彰化縣政府為辦理石筍排水第三期（一、二工區）改善工程，依行為時土地
    法第二百二十三條、第二百二十四條規號等二一八筆土地，合計面積七．一五一
    七公頃，都市計畫編定為排水溝用地，使用限制為排水溝，並一併徵收其土地改
    良物，經原處分機關台灣省政府以七十七年四月十八日府地四字第三二一二一號
    函核准徵收，及行政院七十七年四月二十八日台七七內地字第五九四三二八號函
    准予備查，原處分機關核准徵收後即交由彰化縣政府以七十七年五月四日七七彰
    府地權字第一一九四八號公告徵收，公告期間自七十七年五月六日起至同年六月
    五日止，並於公告期滿後依土地法第二百三十三條規定於七十七年六月二十日發
    放補償費，惟因原告逾期未領，該補償費經彰化縣政府於八十三年依土地法第二
    百三十七條規定辦理提存，上開徵收業已完成徵收法定程序，已如前述。
  (二)最高行政法院九十年度判字第六六○號判決理由所敘「本件一再訴願決定雖認定
    彰化縣政府已將系爭土地徵收案之補償費向台灣彰化地方法院提存所提存完畢，
    有該院八十三年第八五三號提存書附卷可稽，惟依上開提存書所載，彰化縣政府
    係依據八十三年七月二十日彰府地權字第一四七○○二號公示送達為證明文件辦
    理提存，足證彰化縣政府係遲至八十三年原處分公告期滿十五日後五年以才依該
    府八十三年八月十日八三彰府工水字第一五八四三七號函辦理提存，依上開法律
    及司法院解釋意旨，原處分是否仍有效力，實不無商榷之餘地。」，原告因而主
    張彰化縣政府既未於法定之期間將徵收之補償費發給完竣，卻仍於上開期間經過
    後，辦理提存，依司法院大法官會議釋字第一一０號及第四二五號之解釋，該徵
    收案之原處分，從此失其效力，即其徵收之處分即已失效部分：查司法院釋字第
    一一○號解釋以：「二、需用土地人不於公告完畢後十五日內將應補償地價及其
    他補償費額繳交主管地政機關發給完竣者，依照本院院字第二七○四號解釋其徵
    收土地核准案自應從此失其效力」，依其解釋理由書三述及：徵收土地補償費之
    發給期限土地法第二百三十三條特別規定者，其目的在防止徵收土地核准案久懸
    不決及減少土地所有權人之損害而保障私權，爰解釋徵收土地之地價補償費及發
    放，除有因對補償之估定有異議，而由該管市、縣地政機關依法提交標準地價評
    議委員會評定或經土地所有人同意延期繳交有案之情形外，應在法定期限內辦理
    ，逾期失其徵收效力。另土地法第二百三十七條第一項第一款規定，應受補償人
    拒絕受領或不能受領者，市、縣地政機關得將款項提存之，惟辦理提存之期限，
    法並無明文規定。故上開函釋所稱徵收失效，應係指需用土地人未於公告期滿十
    五日內將應補償地價及其他補償費繳交主管地政機關發給受補償人之情形而言，
    而非指補償費應於公告期滿十五日內發放全體被徵收土地人完竣或完成提存手續
    （最高行政法院八十七年度判字第三○二號及八十六年度判字第二五六一號判決
    參照）。又查徵收補償費，依土地法第二百三十六條第二項之規定，應由需用土
    地人負擔，關於徵收補償費是否於公告期滿十五日內發給之認定，應以需用土地
    人有無於公告期滿十五日內將應補償地價及其他補償費額繳交直轄市或縣（市）
    主管機關、主管機關有無通知領款人領款，領款人是否處於隨時可領款之狀態為
    斷。原告等既受領取補償費之通知，而遲未領取，自非被告不於公告期滿十五日
    內發給，提存乃被告最終免除債務之方法，並非未提存即為該處所指之「未發給
    」，而係既已通知領取，仍處於隨時待領之狀態，故與該處所稱「未發給」仍屬
    有間，又依土地法第二百三十七之規定，應受補償人拒絕受領或不能受領者，直
    轄市或縣（市）地政機關得將徵收補償費提存，土地法第二百三十七條關於地價
    及補償費之提存待領，並無期限之規定，且依該條文規定，該管地政機關是否提
    存，仍有裁量之權，因此即使內政部或行政院對提存之時限曾以行政命令加以規
    範，但該等命令仍屬行政機關之內部訓示規定而已，有無遵守僅屬是否應負行政
    遲延責任之問題（前行政法院六十八年判字第四八０號判決參照），並不影響徵
    收之效力。本件彰化縣政府已編列經費可發放補償費，並依土地法第二百三十三
    條規定於於土地徵收公告期滿（即七十七年六月五日）後，即於七十七年六月二
    十日發放補償費（見原處分卷所附補償清冊），並未逾十五日之期間。惟因原告
    於七十七年六月一日之公告期間內，認工程設計路線捨直取彎，徵收不當，侵害
    其權益，提出異議，而未前往領取系爭款項。縱本案土地徵收補償費於原處分公
    告期滿十五日後五年始經彰化縣政府辦理提存，依上開說明，應不影響原徵收核
    准案之效力。故原告主張系爭土地之徵收處分因補償地價未於法定期間發放，且
    遲延提存，而歸於失其效力，尚非可採。
  (三)至原告以本案工程設計不當未將溪流截彎取直，規劃不當等情事，以及最高行政
    法院判決理由所提「原告主張原處分故意將系爭排水工程，捨直取彎線，使原告
    對岸之久睦工廠徵收土地減少，原告之徵收土地增多之不當，違反七十六年二月
    六日下午二時秀水鄉公所召開協調會久睦工廠同意依原告建議按現有水溝中心紅
    線為基準平均徵收之協調會記錄，：：則原告指摘被告違法濫權，原處分違法不
    當，似非無商榷之餘地，：：」部分：查原徵收土地計畫書內所載，本案系爭土
    地，部分土地經編定為都市計畫區內排水溝用地，使用限制為排水溝（有原處分
    卷內所附無妨礙都市計畫證明書可稽），部分土地則為非都市土地之特定農業區
    農牧用地或水利用地，原處分就該工程用地規劃之所需而准予徵收案內土地，並
    無不合。就原告所稱工程設計不當未將溪流捨直取彎，規劃不當，因事設工程規
    劃設計事宜，經被告函彰化縣政府查明，彰化縣政府以九十一年五月十日府工水
    字第○九一○○八七七一五○號函查復：「：：三、原告之異議書經台灣省水利
    局七十七年七月四日七七水設字第三六二八二號函復說明以：『1.異議理由第一
    點：請以原溝渠中心線為基準，平均兩邊拓寬，查排水路中心線設計係以工程經
    濟及輸水功能相等之原則而擬定，故本區段工程以三種方案比較結果，台端建議
    之第二案比原核定之第一案增加工程費一八、二四九、○○○元（包括由彰化縣
    政府查估須拆遷對岸工廠所增加工程費），而兩岸之輸水功能，因渠道中心線曲
    點之交角相差僅約四度，對輸水功能尚無影響。2.異議理由第二點：工程用地應
    儘量優先使用水利用地及公地，經依據彰化地政事務所實測地籍圖，久睦紡織公
    司廠房全部建築在私有土地上但廠房外地號旱四○九、水四一○為水利會所有空
    地，現被該公司佔用為焚燒物品場等，因該地偏離計劃水道，致難予全部利用。
    3.異議理由第三點：彰化縣政府於七十六年五月二十日召集溝渠兩岸業主進行第
    三次協調會結論之疑義，該次協調會與會人員表示，將再就經濟效益再予研議，
    並未如記錄所示同意修正路線，本局曾以七十六年六月十一日水設字第三三二九
    二號函彰化縣政府予以說明在案。』，本案經水利局函復結果該排水路規劃尚無
    不當，：：大部分無異議之土地均已施工，地主業已領取補償，實無法再重新修
    正排水路線。」，另由台灣省水利局於七十九年十二月三日由局長洪炳麟做成『
    1.維持計劃洪水量通水斷面寬度2.儘量利用水利地（公地）以上二項原則為依據
    由彰化縣政府協調地方予以修正堤線。』之結論，該協調會記錄係為修正堤線需
    依據該二項原則，並非已經同意修正堤線准予原告之異議。而經本院受命法官至
    現場勘驗該排水工程之堤岸除原告等之部分因原告異議未做外，均已完成，此亦
    有勘驗筆錄及勘驗略圖在卷可參（見本院卷第三十九頁至第四十三頁），是原告
    主張其已陳明原規劃設計不當，已經原設計單位肯認，已作成修正堤線之決議云
    云，亦非可採。
四、綜上所述，原告主張均非可採，原處分並無違誤，訴願決定予以維持，亦無不合
    ，原告起訴請求撤銷原處分及訴願決定，為無理由，應予駁回。本件事證已臻明
    確，兩造其餘陳述及舉證，不影響本判決之判斷，爰不一一論述。
據上論結，本件原告之訴為無理由，依行政訴訟法第一百九十五條第一項後段、第九
十八條第三項前段、第一百零四條、民事訴訟法第八十五條第一項前段，判決如主文
。
中    華    民    國    九十二      年      六        月      十九      日
                 臺 中 高 等 行 政 法 院   第 三 庭
                                審 判 長 法      官  王  茂  修
                                         法      官  許  金  釵
                                         法      官  莊  金  昌
右正本證明與原本無異。
如不服本判決，應於判決送達後二十日內向本院提出上訴書狀，其未表明上訴理由者
，應於提起上訴後二十日內向本院提出上訴理由書（須依對造人數附具繕本）；如於
本判決宣示或公告後送達前提起上訴者，應於判決送達後二十日內補提上訴理由書（
須附繕本）。未表明上訴理由者，逕以裁定駁回。
提起上訴應預繳送達用雙掛號郵票拾份（每份三十四元)。
中    華    民    國    九十二      年      六        月      十九      日
                                         法院書記官  林  宜  萱


司法院資訊處製作；財團法人民間司法改革基金會備份。
